臺灣高等法院臺南分院刑事判決　　　　　　九十二年度上更(一)字第四四八號　Ｇ
　　　上　訴　人　臺灣臺南地方法院檢察署檢察官
　　　上　訴　人
　　　即　被　告　乙○○○
右列上訴人因被告偽造文書等案件，不服臺灣臺南地方法院八十九年度訴字第八六一
號中華民國八十九年十一月十七日第一審判決（起訴案號：臺灣臺南地方法院檢察署
八十九年度偵字第三七○六號），提起上訴，經最高法院第一次發回更審，本院判決
如左：
      主      文
原判決撤銷。
乙○○○行使偽造私文書，足以生損害於他人，處有期徒刑拾月。標單壹紙上偽造之
王慧美署押沒收。
      事      實
一、乙○○○於民國（下同）八十五年九月十日起，未經其妹王慧美同意，以王慧美
    及乙○○○之夫黃正任名義，參加由甲○○○自任會首所招集之民間互助會。該
    互助會每會為新臺幣（下同）三萬元，採內標方式，欲競標者必須於標單上書寫
    投標者以及投標金額，由最高標者標得該次會款。嗣於同年十二月十日，乙○○
    ○冒用王慧美名義，填寫投標金額七千五百元之投標單，並於其上偽造王慧美署
    押，偽造成投標單之準私文書一紙，再委由不知情之弟弟王裕宗，持該偽造之投
    標單前往臺南市○○街○段十八巷三七號甲○○○家中行使投標，使甲○○○陷
    於錯誤而交付得標金五十八萬五千元，乙○○○又八十六年一月十日由配偶黃正
    任及女兒出面，欲標會，經甲○○○告以：該會經全體會員同意，參加二會以上
    者，得過半方得投標第二會，乙○○○竟偽稱：上月得標之會款是王慧美的，該
    用是黃正任的，非乙○○○同時參加二會，致甲○○○陷於錯誤，而同意乙○○
    ○以七千二百元得標標，取得得標金五十九萬八千八百元，乙○○○取得會款後
    ，即於同年月二十五日逃避無蹤，足以生損害於王慧美、甲○○○。
二、案經甲○○○訴由臺灣臺南地方法院檢察署檢察官偵查起訴。
      理      由
一、上訴人即被告乙○○○經通知未到庭，據其於更審前對於右揭未經王慧美同意，
    冒用其名義跟會，並於八十五年十二月十日偽造王慧美投標單一紙參與競標及八
    十六年一月十日以黃正任名義標會等情均坦承不諱，惟否認有詐欺意圖等語。
二、查前揭事實，業據告訴人甲○○○、證人王慧美、王裕宗所陳述之情節相符，並
    有互助會會員名冊影本一份附卷可稽，且證人即告訴人之互助會會員黃秀里於原
    審審理時，明白證稱告訴人於招集互助會時，已與會員約定同一人跟二會以上者
    ，若先標得一會，必須等會期超過一半後始能再參與競標等情，經核與一般民間
    互助會之運作習慣亦屬相符，其證詞自屬可採，，是被告以王慧美與黃正任係不
    同名義之人，連續於八十五年十二月十日、八十六年一月十日標下二會，使甲○
    ○○陷於錯誤而交付得標會款，自屬詐術之行使。末查，被告之夫黃正任曾以其
    所有臺南縣安定鄉○○段二八二三號土地、暨其上同地段三九四號建物，供周進
    泰擔保債務，後於八十五年八月三日遭到法院查封，其中該房屋內動產即被告所
    經營麵包店內之器材等，均於八十六年九月二日拍賣，另該土地與建物則於八十
    七年二月十三日拍賣等情，有原審法院民事執行處八十六年九月十八日八十六南
    院慶執明字第七七三號函、土地登記簿謄本卷內可佐，則被告係因經濟陷於困難
    後，始於八十五年九月十日參加互助會，並於同年十二月、八十六年一月連續標
    下二會，得標後僅繳一期死會會款，即停繳，顯然於參加之初即有標會逃逸之詐
    欺意圖。被告犯行應堪認定。
三、按在紙上或物品上之文字、符號、圖畫、照像，依習慣或特約，足以為表示其用
    意之證明者，關於本章及本章以外之罪，以文書論，刑法第二百二十條第一項定
    有明文；又依民間互助會習慣，於標單上記載會員姓名及本金金額者，乃用以表
    示該會員願出所書本金金額以標取會款之證明，依前開規定，該標單應以私文書
    論。核被告預先以王慧美名義偽造投標單私文書後，委由不知情之弟弟王裕宗投
    標行使之行為，足以生損害於王慧美，係犯刑法第二百十六條、第二百十七條第
    一項、第二百十條行使偽造私文書罪，被告偽造署押之行為，屬偽造私文書之階
    段行為，偽造私文書罪為行使罪所吸收，不另論罪。其明知經濟情況已不佳，仍
    參加甲○○○之互助會二會，並偽稱王慧美與黃正任係不同名義之人，致甲○○
    ○陷於錯誤而允予得標，被告得款即潛逃，係犯同法第三百三十九條之詐欺罪，
    與行使偽造私文書罪間有方法結果之牽連關係，為牽連犯，應從一重偽造私文書
    罪處斷。其利用王裕宗出面標會，為間接正犯。偽造王慧美之署押，不問屬於犯
    人與否，應予沒收。被告以前雖以王慧美名義入會，但均按時繳款，相安無事，
    且實際參加人為被告之情，為告訴人甲○○○所知，無如此次向甲○○○詐稱係
    王慧美參加，故被告以前雖以王慧美名義入會尚不成立偽造私文書犯行，併此
    明。公訴意旨雖未論及被告以黃正任名義標會亦涉詐欺，惟此部分與已起訴部分
    為實質一罪關係，本院自得併予審理。
四、原審予以論罪科刑，固非無見，惟查：（一）原判決事實欄未論及足生損害於甲
    ○○○，且對為何被告以前以王慧美名義入會不成立偽造私文書罪，未為說明。
    （二）被告所為成立詐欺罪，原判決以該部分犯罪不能證明，因公訴人認與偽造
    私文書罪部分有牽連關係，不另諭知無罪，亦有未洽。（三）被「王慧美」署押
    一枚未予沒收，亦有未洽。被告上訴為無理由，檢察官上訴，執此指摘原判決不
    當，為有理由，應應予撤銷改判，爰審酌被告犯罪之動機、目的、手段、所生危
    害、迄未與被害人等和解償付損失、犯罪後狡飾犯行等一切情狀，量處如主文第
    二項所示之刑，以資懲儆；被告冒用王慧美名義所偽造之投標單私文書，為供犯
    罪所用之物，雖未扣案，其上之「王慧美」署押一枚，仍應予宣告沒收。
被告經合法傳喚，無正當理由不到庭，不待其陳述逕行判決。
據上論結，應依刑事訴訟法第三百六十九條第一項前段、第三百六十四條、第三百七
十一條、第二百九十九條第一項前段、刑法第二百一十條、第二百十六條、第三百三
十九條第一項、第五十五條、第二百十九條，罰金罰鍰提高標準條例第一條前段，判
決如主文。
本案經檢察官吳萃芳到庭執行職務。
中    華    民    國      九十三      年      三      月      十        日
                                  臺灣高等法院臺南分院刑事第三庭
                                      審判長法官  陳    義    仲
                                            法官  宋    明    蒼
                                            法官  楊    子    莊
右正本證明與原本無異。
如不服本判決，應於判決送達後十日內向本院提出上訴狀，其未敘述理由者並應於提
出上訴狀後十日內向本院補提理由書（應附繕本)。
                                      法院書記官  王    全    龍
中    華    民    國      九十三      年      三      月      十二      日
附錄法條：
刑法第三百三十九條：意圖為自己或第三人不法之所有，以詐術使人將本人或第三人
                    之物交付者，處五年以下有期徒刑、拘役或科或併科一千元以
                    下罰金。
                    以前項方法得財產上不法之利益或使第三人得之者，亦同。
                    前二項之未遂犯罰之。
刑法第二百十條：偽造、變造私文書，足以生損害於公眾或他人者，處五年以下有期
                徒刑。
刑法第二百十六條：行使第二百十條至第二百十五條之文書者，依偽造、變造文書或
                  登載不實事項或使登載不實事項之規定處斷。
